【裁判字號】    96,訴,5226
【裁判日期】    970808
【裁判案由】    房屋所有權移轉登記
【裁判全文】
臺灣臺北地方法院民事判決              96年度訴字第5226號
原      告  庚○○
            甲○○
上列二人共同
訴訟代理人  葉智幄律師
被      告  財政部國有財產局台灣北區辦事處
                      設台北市○○○路○段290號3樓
法定代理人  丁○○    住同上
訴訟代理人  癸○○    住同上
            丙○○    住同上
被      告  壬○○    住台北市○○區○○街284巷24弄1號5樓
            辛○○    住同上
上列二人共同
訴訟代理人  己○○    住台北縣三重市○○○街197號6樓
參  加  人  乙○○    住台北市○○路○段140巷6弄10號
上列當事人間請求房屋所有權移轉登記事件，本院於97年7月17
日言詞辯論終結，判決如下：
    主  文
原告之訴駁回。
訴訟費用及參加費用均由原告負擔。
    事實及理由
一、程序部分：
（一）按訴狀送達後，原告不得將原訴變更或追加他訴；但請求
      之基礎事實同一、擴張或減縮應受判決事項之聲明者，不
      在此限，民事訴訟法第255條第1項第2、3款定有明文。查
      本件原告起訴時其訴之聲明請求：（1）先位聲明：被告
      財政部國有財產局台灣北區辦事處（下稱被告國有財產局
      ）應將座落台北市萬華區○○○道216號房屋（原址台北
      市○○區○○街146號，下稱系爭房屋）之樓下後段及樓
      上（面積：約118平方公尺，持分全部，以實測為準）辦
      理所有權移轉登記予原告共有。（2）備位聲明：被告國
      有財產局應將系爭房屋之樓下後段（面積約42.18平方公
      尺，持分全部，以實測為準）辦理所有權移轉登記予被告
      壬○○、辛○○；被告國有財產局應將系爭房屋之樓上（
      面積約75平方公尺，持分全部，以實測為準）辦理所有權
      移轉登記予被告戊○○○；再由被告壬○○、辛○○、戊○○○將上開房屋辦理所有權移轉登記予原告二人共有。
      嗣於訴訟中變更訴之聲明為：被告國有財產局應將系爭房
      屋96平方公尺，持分全部，辦理所有權移轉登記予被告壬○○、辛○○，再由被告壬○○、辛○○將上開房屋辦理
      所有權移轉登記予原告庚○○、甲○○二人共有。經核，
      原告據以請求之基礎事實並未變更，或擴張應受判決事項
      之聲明，依上揭規定，自應准許。
（二）被告財政部國有財產局台灣北區辦事處法定代理人於訴訟
      中變更為丁○○，並具狀聲明承受訴訟，應予准許。
（三）按就兩造之訴訟有法律上利害關係之第三人，為輔助一造
      起見，於該訴訟繫屬中，得為參加，民事訴訟法第58條第
      1項定有明文。所謂法律上利害關係，係指第三人在私法
      上之地位，因其所輔助之當事人一造敗訴，將受直接或間
      接之不利益而言。查本件系爭房屋所坐落土地即台北市○○區○○段三小段158地號為參加人所有，已據參加人提
      出土地登記簿謄本為憑，則本院就原告是否得請求移轉系
      爭房屋所有權之認定，攸關參加人之權益，是參加人自屬
      有法律上利害關係之第三人，其為輔助上訴人而參加訴訟
      ，應予准許。
（四）本件被告壬○○、陳文尚，未於最後言詞辯論期日到場，
      核無民事訴訟法第386條各款所列情形，爰依原告之聲請
      ，由其一造辯論而為判決。
二、原告起訴主張：
（一）門牌號碼台北市萬華區○○○道216號房屋（原址台北市
      雙園區○○街146號）所有權人本為中華民國，並由國有
      財產局管理。嗣國有財產局台灣北區辦事處於60年間將系
      爭房屋樓下後段出售交付予訴外人諶才坤（即被告壬○○
      、辛○○二人之父）占有，並發給房屋產權移轉證明書。
      嗣訴外人諶才坤於62年原欲出賣予另訴外人簡四全、簡余
      金花。因承租人陳騰、謝月素夫婦有異議，故出賣予謝月
      素；而於65年間謝月素其再出賣於林金料；原告甲○○於
      67年間再與訴外人林金料所購買。台灣台北地方法院92年
      度北簡字第11344號判決認確有上開之買賣契約並稱：「
      …甲○○、庚○○基於上開各該買賣契約，受房屋占有權
      能之合法轉移，得主張就台北市○○區○○街146號房屋
      為有權占有…」，且陳騰、謝月素、張鐘碧霞、廖程菊等
      相關人皆有證實。是原告甲○○就系爭房屋樓下後段（諶
      才坤房屋產權移轉證明書中所載面積為壹貳坪柒合伍勺零
      才，51.57平方公尺，持分全部，以實測為準）取得所有
      權並得請求辦理所有權移轉登記。
（二）系爭房屋現況：（1）國有財產局於60年間將系爭房屋樓
      下後段出售交付予訴外人諶才坤，惟訴外人諶才坤事後未
      向戶政機關提出申請編定門牌號，及請求國有財產局協助
      辦理分割測量過戶等事宜，致本應由訴外人諶才坤移轉所
      有權予原告之系爭房屋樓下後段所有權人，仍登記為中華
      民國。（2）因系爭房屋所有權人現況登記為中華民國，
      其屬被告國有財產局所管理，因訴外人諶才坤已身故，故
      請求國有財產局移轉登記予諶才坤之繼承人；即被告壬○○、辛○○。再由被告壬○○、辛○○將上開房屋辦理所
      有權移轉登記予原告庚○○、甲○○二人共有。（3）原
      告庚○○、甲○○二人為夫妻，均同意對系爭房屋辦理登
      記為共有，俾利辦理移轉所有權登記之順遂。
（三）訴訟標的主張：（1）被告財政部國有財產局台灣北區辦
      事處部分：國有財產局既已於60年間將本件系爭房屋樓下
      後段出賣予訴外人諶才坤，並交付占有、發給房屋產權移
      轉證明書，足見當時應將所有權移轉於訴外人諶才坤為是
      。又鈞院92年度北簡字第11344號宣示判決筆錄，既認定
      原告基於上開買賣契約，受房屋占有權能之合法移轉，得
      主張就系爭房屋樓下後段為有權占有確定在案，則被告財
      政部國有財產局台灣北區辦事處，對系爭房屋樓下後段已
      無權利  ，且無法律上之原因，可將系爭房屋所有權仍登
      記為『中華民國』。是被告國有財產局台灣北區辦事處（
      中華民國）就系爭房屋樓下後段已非實質上之所有權人，
      亦無任何法律上之原因，受有系爭房屋樓下後段所有權之
      利益，致原告受有無法登記系爭房屋所有權名義之損害，
      應返還其利益。（2）被告壬○○、辛○○部分：原告
      與訴外人諶才坤之買賣既已成立，原告自得本於買賣關係
      向訴外人諶才坤之繼承人即被告壬○○、辛○○請求移轉
      系爭房屋樓下後段之所有權登記；又被告國有財產局雖於
      60年間，將系爭房屋樓下後段出賣予訴外人諶才坤，並交
      付占有發給房屋產權移轉證明書，然訴外人諶才坤當時怠
      於行使權利，未向被告國有財產局行使過戶請求權，致買
      受系爭房屋之原告無法登記房屋所有權；及鈞院92年度北
      簡字第11344號已判決被告壬○○、辛○○對上開房屋敗
      訴確定在案，而怠於向被告國有財產局行使請求移轉所有
      權登記之權利，俾利履行其父親生前出賣上開房屋於原告
      之義務。鈞院92年度北簡字第11344號判決，已肯認原
      告『甲○○』、『庚○○』基於上開各該買賣契約，受房
      屋占有權能之合法移轉，得主張就系爭房屋為有權占有，
      並得請求辦理所有權移轉登記等語確定在案，則原告既已
      取得系爭房屋之權利，自得本於民法第767條規定，對於
      或侵奪其所有物及妨害其所有權者，請求返還及除去妨害
      。為此爰依民法第767條、第348條、第242條提起本件訴
      訟。
（四）並聲明：被告財政部國有財產局台灣北區辦事處應將坐落
      台北市萬華區○○○道216號房屋（原址台北市○○區○○街146號）九六平方公尺，持分全部，辦理所有權移轉
      登記予被告壬○○、辛○○，再由被告壬○○、辛○○將
      上開房屋辦理所有權移轉登記予原告庚○○、甲○○二人
      共有。
三、被告國有財產局則以：系爭房屋被告業於60年間就系爭房屋
    之「樓下」及「樓上」分別出售予諶才坤及戊○○○2人，
    惟因被告核發系爭房屋之產權移轉證明書所載門牌為汕頭街
    146號「樓上」及「樓下」，與地政機關登記之建物門牌汕
    頭街146號不符，致地政機關駁回渠等辦理所有權移轉登記
    ，案經被告國有財產局邀集諶君等2人開會協商，並以81午
    12月12日台財產北二字第81035228號函請諶君等2人雙方儘
    速協商達成共識，以憑辦理，惟諶君等2人迄未辦理。依土
    地登記規則第26條、第89條第2項規定，土地登記，除本規
    則另有規定外，應由權利人及義務人會同申請之；登記權利
    人死亡時，得由其繼承人為權利人，敘明理由提出契約書及
    其他有關證件會同義務人申請登記。是系爭房屋既已由被告
    出售予諶才坤及戊○○○2人，惟承購人諶才坤已死亡，被
    告僅得依上述登記規定會同諶才坤之繼承人及戊○○○2人
    申請登記，原告既非被告出售之對象，所請求將系爭房屋之
    所有權移轉登記予渠等2人共有乙節，尚無理由等語資為抗
    辯。並聲明：原告之訴駁回。
四、被告壬○○、辛○○則以：訴外人諶才坤即被告先父，前於
    民國62年4月間向國有財產局北區辦事處，買受台北市○○
    區○○街146號日式木造樓下房屋（面積42.148平方公尺）
    ，並發給「國有房屋產權移轉證明書」。諶才坤旋於民國63
    年間受聘國外工作，故將系爭不動產出租予訴外人陳騰、謝
    月素夫妻，按月由被告先母彭秀枝收取租金，約至65年間，
    因年久失修及颱風毀損，承租人他遷，即未再支付租金。迨
    至68年間諶才坤返國，至系爭房屋查看，房屋竟由原告佔有
    使用，屢經要求原告提出權源證明或房屋所有權人出賣之字
    據，原告提不出來。諶才坤斯時又罹患肺癌，體弱多病，復
    因化療或多次赴國外醫療，無力處理系爭房屋爭議。原告前
    於民國81年，親至諶才坤住所，要求購買系爭房屋及重測後
    所增加面積等，惟買賣價格懸殊，致未成立。89年被告向鈞
    院檢察署提出告訴，原告庚○○「竊佔及偽造文書」（89年
    度偵字第8154號），因追訴權時效完成，不起訴處分。被告
    又於民國92年，以國有財產局及原告庚○○、甲○○為被告
    ，向鈞院台北簡易庭提起「不動產所有權移轉登記」之訴鈞
    院宣示判決略以「諶才坤怠於行使權利，又疏於管理，致房
    屋遭他人佔用，與國財局無涉及甲○○、庚○○善意占有之
    事實」等。然系爭房屋屬諶才坤所有，原告知之甚詳。設若
    有出賣事實，原告理應取得諶才坤與訴外人陳騰、謝月素夫
    婦間之買賣契約書及系爭房屋權利証明文件。詎原告之前手
    林金料與謝月素訂立「不動產買賣契約書」，並未取得任何
    不動產權利證明文件，亦未通知諶才坤，竟為系爭不動產之
    買賣，有悖不動產買賣法則。原告主張移轉系爭房屋所有權
    ，應向管轄法院另外提起「確認所有權之訴」，逕為請求被
    告移轉系爭不動產，顯不適法。又81年間國有財產局通知諶
    才坤，購買系爭房屋重測後增加面積23.11平方公尺，並繳
    清增購房屋面積價款。該增加面積不在系爭房屋範圍，仍屬
    諶才坤所有，原告究有何權源作此主張？又原告稱系爭房屋
    每年之房屋稅均由伊「代繳」。原告為佔有使用人，房屋稅
    理應由原告繳納，何謂代繳？且88年房屋稅仍由被告繳納，
    代繳房屋稅屬債權債務與所有權法律關係不同，原告代繳房
    屋稅，並非當然取得系爭房屋所有權等語資為抗辯。並聲明
    ：原告之訴駁回。
五、參加人乙○○則以：
（一）原告訴請被告移轉系爭房屋之所有權登記，現由鈞院受理
      中，而系爭房屋坐落之土地即台北市○○區○○段3小段
      158地號土地（下稱系爭土地），則為參加人所有，參加
      人已另訴對原告及被告國有財產局提起拆屋還地等訴訟，
      現由鈞院以95年度重訴字第1106號拆屋還地等事件審理中
      ，然原告二人於上揭拆屋還地等事件中，辯稱：伊二人已
      向鈞院起訴請求被告國有財產局移轉系爭房屋所有權之登
      記，將來並得據以向參加人主張對系爭土地之優先承購權
      ，故有關原告對系爭房屋坐落之系爭土地主張優先承購權
      之爭議尚未平息，將來可能再訴，且本件系爭房屋所有權
      移轉登記事件關係參加人請求系爭拆屋還地等事件之理由
      是否正當合法，故有停止系爭拆屋還地等事件之必要云云
      ，則參加人就本件所有權移轉登記事件，顯有法律上之利
      害關係，茲為輔助被告國有財產局起見，自得於本件訴訟
      中聲請為訴訟參加。
（二）原告雖主張系爭房屋係伊二人分別向其前手輾轉自訴外人
      諶才坤及戊○○○買受所有權云云。惟依原告所自陳：諶
      才坤及戊○○○購買系爭房屋及伊二人購買系爭房屋之經
      過，可知諶才坤及戊○○○與被告國有財產局間對系爭房
      屋1、2樓之買賣契約，早成立於民國60年間，距原告提起
      本件所有權移轉登記事件之96年3月20日，早已超過民法
      第125條規定之15年一般消滅時效期間，被告國有財產局
      並已發給國有房屋產權移轉證明書予諶才坤及戊○○○，
      裨其憑以辦理系爭房屋之所有權移轉登記，顯已履行被告
      國有財產局之出賣人義務，則依民法第144條規定，被告
      國有財產局自得拒絕給付，是參加人爰主張被告國有財產
      局得主張之民法第144條規定之消滅時效利益，拒絕履行
      移轉登記系爭房屋所有權予諶才坤及戊○○○之義務，則
      原告縱然確實有買受系爭房屋之所有權，亦不得直接或代
      位諶才坤及戊○○○訴請被告國有財產局移轉系爭房屋之
      所有權。
（三）原告之最初前手陳騰、謝月素或伊二人若真向諶才坤及戊○○○購買系爭房屋1、2摟，則原告應會持有系爭房屋產
      權移轉證明書正本，要無僅持有影本之理，為此參加人代
      被告國有財產局答辯，謹請鈞院命原告提出系爭房屋產權
      移轉證明書正本，以供核對，若原告無法提出系爭國有房
      屋產權移轉證明書正本，自不足以證明伊二人係購買系爭
      房屋1、2樓之人。依原告提出之買賣契約，伊二人係分別
      買受系爭房屋1樓、2樓，惟原告並未提出諶才坤及戊○○○直接出賣系爭房屋予原告或陳騰、謝月素之證明，自不
      得僅因陳騰、謝月素與原告甲○○訂有房屋買賣契約，即
      謂原告庚○○、甲○○係輾轉向其前手諶才坤及戊○○○
      購買系爭房屋1、2樓之所有權。再依原告甲○○與其前手
      程菊、廖程菊與其前手張鍾碧霞及張鍾碧霞與其前手簡余
      金花所簽訂之房屋讓渡證書，及原告甲○○與其前手鍾林
      靜杏間之認證書所附鍾林靜杏出具之保證書，足見原告甲○○係受讓其前手及歷來前手間對系爭房屋1樓前段及騎
      樓部分之占有，非向其前手購買系爭房屋1樓前段及騎樓
      部分所有權甚明，原告二人早已知悉其購買者僅為系手房
      屋之占有，並非所有權，自不因原告二人與其前手之買賣
      契約內記載係房屋所有權之買賣，而認原告已因買賣而取
      得系爭房屋之所有權。
（四）原告與被告國有財產局間就系爭房屋並無買賣關係存在，
      原告自無直接請求被告國有財產局移轉系爭房屋所有權之
      依據，況原告並非買受系爭房屋全部所有權之人，自不得
      請求被告移轉系爭房屋之全部所有權。至鈞院92年度北簡
      字第11344號民事判決僅認定原告得占有系爭房屋，該判
      決對於原告是否買受系爭房屋乙節，並無既判力，則原告
      援引該判決主張伊已和諶才坤或被告壬○○、辛○○成立
      系爭房屋1層之買賣關係，自無可採。又系爭房屋乃因辦
      理第一次登記而登記為國有，並由被告國有財產局管理，
      被告壬○○、辛○○前基於繼承諶才坤與被告國有財產局
      間之買賣關係請求被告國有財產局移轉系爭房屋所有權之
      訴訟（即鈞院92年度北簡字第11344號及92年度簡上字第
      572號民事判決），並已敗訴確定，被告國有財產局依法
      亦得對諶才坤或被告壬○○、辛○○主張時效抗辯，拒絕
      辦理系爭房屋之所有權移轉登記，則被告國有財產局依土
      地法第43條規定而為系爭房屋所有權人之管理機關，乃有
      法律上之原因，並無不當得利可言，原告依不當得利請求
      被告國有財產局移轉系爭房屋所有權，亦無理由。並聲明
      ：原告之訴駁回。
四、不爭執之事項：門牌號碼台北市萬華區○○○道216號房屋
    （整編前門牌號碼為台北市○○區○○街146號）所有權人
    本為中華民國，並由國有財產局管理，嗣國有財產局於60年
    間將系爭房屋樓下出售予訴外人諶才坤（即被告壬○○、辛○○之父）占有，並發給房屋產權移轉證明書。
五、得心証之理由：
（一）原告主張依民法第179條不當得利之法律關係請求被告國
      有財產局辦理系爭房屋所有權移轉登記有無理由？
 （1）原告主張被告國有財產局將系爭房屋樓下後段出賣予訴外
      人諶才坤，應將所有權移轉於訴外人諶才坤，又鈞院92年
      度北簡字第11344號宣示判決筆錄，已認定原告基於買賣
      契約，受房屋占有權能之合法移轉，得主張就系爭房屋樓
      下後段為有權占有確定，則被告國有財產局，對系爭房屋
      樓下後段已無權利，且無法律上之原因，可將系爭房屋所
      有權仍登記為中華民國，被告國有財產局就系爭房屋後段
      已非實質上之所有權人，亦無任何法律上之原因，受有系
      爭房屋樓下後段所有權之利益，致原告受有無法登記系爭
      房屋所有權名義之損害，應返還其利益等語。被告國有財
      產局則以上揭情辭置辯。
 （2）按民法第179條規定不當得利之成立要件，必須無法律上
      之原因而受利益，致他人受損害，且該受利益與受損害之
      間有因果關係存在，最高法院95年度台上字第1722號裁判
      要旨參照。次按物之出賣人，負交付其物於買受人，並使
      其取得該物所有權之義務，民法第348條定有明文。再按
      不動產物權，依法律行為而取得設定、喪失及變更者，非
      經登記，不生效力，民法第758條亦定有明文。是不動產
      買賣契約成立後，物之出賣人，固負有交付其物於買受人
      ，並使其取得該物所有權之義務，惟此僅為債權關係，買
      受人僅得對出賣人主張請求移轉登記之權利，尚不得謂買
      受人已取得不動產之所有權，出賣人縱未履行移轉不動產
      登記之義務，係屬債務不履行，尚難謂出賣人於不動產移
      轉登記前登記為不動產之所有人，係屬無法律上之原因。
      經查，本件被告國有財產局出賣系爭房屋樓下予被告壬○○、辛○○之被繼承人諶才坤，縱尚未辦理系爭房屋樓下
      部分之所有權移轉登記，係屬國有財產局債務不履行，其
      為原所有人之地位並無無效或得撤銷之原因，自難謂被告
      國有財產局登記為系爭房屋之所有人係屬無法律上之原因
      而受有利益；次查，原告復主張本院92年度北簡字第1134
      4號宣示判決筆錄，已認定原告二人基於買賣契約，受房
      屋占有權能之合法移轉，得主張就系爭房屋樓下為有權占
      有，被告國有財產局對系爭房屋樓下已無權利云云，惟查
      ，本院92年度北簡字第11344號宣示判決理由係認定：「
      .... 甲○○、庚○○基於上開各該買賣契約，受房屋占
      有權能之合法轉移，得主張就台北市○○區○○街一四六
      房屋為有權占有，... 」，是依上開判決內容，僅認定原
      告二人得主張就系爭房屋樓下為有權占有，並非認定原告
      二人已取得系爭房屋之所有權，原告據該判決主張被告國
      有財產局對系爭樓下已無權利云云，亦屬無據。末查，本
      件原告甲○○主張其係向訴外人林金料買受系爭房屋樓下
      之後段，固據其不動產買賣契約書為憑，則原告甲○○之
      買賣價金係交付其前手林金料，則原告因無法受移轉系爭
      房屋之登記而受利益者為訴外人林金料，並非被告國有財
      產局，且原告縱受有不能移轉登記之損害，亦衹能向直接
      出賣之前手即訴外人林金料請求賠償，被告國有財產局登
      記為所有人係因其為系爭房屋之原所有人，在原告未受合
      法移轉登記之情形下，不能認與原告所受之損害有直接因
      果關係。
 （3）至原告甲○○另主張其於67年8月15日向訴外人廖程菊購
      買系爭房屋樓下前段（面積1.666坪約5.51平方公尺）及
      騎樓（面積2.666坪約8.81平方公尺），是原告甲○○取
      得系爭房屋樓下前段及騎樓之所有權云云，惟查，依原告
      甲○○所提其與訴外人廖程菊之「房屋讓渡證書」內記載
      ：「.... 上開房屋係公有，經鄙人占用，現願意讓渡與
      台端... 」（見本院卷第20頁），可知原告與訴外人廖程
      菊買賣之標的並非系爭房屋樓下前段及騎樓之「所有權」
      ，況原告亦未提出系爭房屋樓下前段（面積1.666坪約
      5.51 平方公尺）及騎樓（面積2.666坪約8.81平方公尺）
      ，已成為獨立之不動產，是原告甲○○主張已取得系爭房
      屋樓下前段及騎樓之所有權，其受有損害云云，亦不可採
      。
 （4）綜上所述，原告二人依不當得利之法律關係，請求被告國
      有財產局移轉登記返還其利益，自屬無從准許。
（二）原告主張依民法第348條及民法第242條買賣及代位之法律
      關係請求被告壬○○、辛○○辦理系爭房屋所有權移轉登
      記有無理由？
  甲、原告甲○○部分：
 （1）原告甲○○主張原告與訴外人諶才坤之買賣已成立，原告
      得本於買賣關係向訴外人諶才坤之繼承人即被告壬○○、
      辛○○請求移轉系爭房屋樓下後段之所有權登記；又訴外
      人諶才坤當時怠於行使權利，未向被告國有財產局行使過
      戶請求權，致買受系爭房屋之原告無法登記房屋所有權；
      及鈞院92年度北簡字第11344號已判決被告壬○○、辛○○對上開房屋敗訴確定在案，而怠於向被告國有財產局行
      使請求移轉所有權登記之權利，俾利履行其父親生前出賣
      上開房屋於原告之義務等語。
 （2）惟按債務人怠於行使其權利時，債權人因保全債權，得以
      自己之名義，行使其權利，為民法第242條規定債權人之
      代位權。次按債權人得以自己名義代位行使者，為債務人
      之權利而非自己之權利，若債務人自己並無該項權利，債
      權人自無代位行使之可言，最高法院49年台上字第175號
      裁判要旨參照。次按債權人代位行使之權利，原為債務人
      之權利，必於債務人有怠於行使其權利情事時，始得為之
      ，若債務人對於第三人已無權利之存在，或經行使而無效
      果時，即無代位行使權利之餘地，最高法院50年度台上字
      第408號裁判要旨參照。又民法第242條前段所定債務人怠
      於行使其權利時，債權人因保全債權，得以自己之名義，
      行使其權利之先決條件，須債務人果有此權利，且在可以
      行使之狀態，始有債權人代位行使之可言，最高法院65年
      度台上字第381號判例參照。經查：
    原告甲○○主張其係向訴外人林金料買受系爭房屋樓下後
      段部分，固據其提出不動產買賣契約書為憑，惟按買賣關
      係僅有債權效力，買賣關係既係存在於原告甲○○與訴外
      人林金料之間，並非存在於原告與被告壬○○、陳文尚之
      被繼承人諶才坤之間，原告與被告壬○○、辛○○之間並
      無直接之買賣關係，原告自不得直接請求被告壬○○、辛○○為系爭房屋之移轉登記，縱原告得主張代位權及代位
      權之代位，仍是本於其與訴外人林金料之買賣契約，從而
      ，原告聲明直接請求被告壬○○、辛○○將系爭房屋樓下
      後段部份移轉登記予其所有，與債之關係之相對性，即有
      未合。
    次查，被告壬○○、辛○○業已起訴對被告國有財產局請
      求系爭房屋移轉登記，業經本院以92年度北簡字第11344
      號、92年度簡上字第572號判決駁回確定在案，是被告壬○○、辛○○並未怠於行使權利。
    再查，原告自承系爭房屋之現況因訴外人諶才坤事後未向
      戶政機關提出申請編定門牌號，及請求國有財產局協助辦
      理分割測量過戶事宜，致系爭房屋仍登記為中華民國等情
      （見原告補充理由狀，本院卷第203頁），是系爭房屋樓
      下仍處於無法移轉登記之狀態，是原告主張代位的權利，
      仍處於不可行使之狀態，被告壬○○、辛○○就系爭房屋
      不得請求被告國有財產局為移轉登記，原告自亦無從代位
      行使權利。
    綜上說明，原告甲○○依買賣及代位權之法律關係請求被
      告壬○○、辛○○就系爭房屋樓下為移轉登記，與代位權
      之要件，亦有不合。
  乙、原告庚○○部分：按代位權係債權人代行債務人之權利，
      故代行者與被代行者之間，必須有債權債務關係之存在，
      否則即無行使代位權之可言，最高法院49年度台上字第12
      74號裁判要旨參照。依原告所提之買賣契約書，原告庚○○與被告林金料並無買賣關係，自非債權人，自不得行使
      代位權，是原告庚○○部分主張行使代位權，應認為無理
      由。
（三）原告主張依民法第767條之法律關係請求被告壬○○、辛○○辦理系爭房屋所有權移轉登記有無理由？
 （1）原告主張本院92年度北簡字第11344號判決，已肯認原告
      甲○○、庚○○基於上開各該買賣契約，受房屋占有權能
      之合法移轉，得主張就系爭房屋為有權占有，並得請求辦
      理所有權移轉登記等語確定，則原告既已取得系爭房屋之
      權利，自得本於民法第767條規定，對於侵奪其所有物及
      妨害其所有權者，請求返還及除去妨害等語。
 （2）查本院92年度北簡字第11344號判決理由內容係記載：「
      .... 甲○○、庚○○基於上開各該買賣契約，受房屋占
      有權能之合法轉移，得主張就台北市○○區○○街一四六
      房屋為有權占有，... 」，已如前述，僅認定原告二人得
      主張有權占有，並非確認原告二人為系爭房屋之所有權人
      ，且不動產之占有與所有權之取得係屬二事，原告亦不得
      主張因占有系爭不動產即取得系爭房屋之所有權，原告縱
      有買受系爭房屋，僅得依買賣關係請求出賣人辦理所有權
      移轉登記，既未辦理所有權移轉登記，買受人尚非登記名
      義之不動產所有人，自尚難逕依民法第767條之規定主張
      權利，是原告二人主張依民法第767條之法律關係請求被
      告壬○○、辛○○辦理系爭房屋所有權移轉登記，亦應認
      為無理由。
六、綜上所述，原告二人之上開主張均應認為無理由，從而，原
    告二人聲明請求被告財政部國有財產局台灣北區辦事處應將
    坐落台北市萬華區○○○道216號房屋（原址台北市○○區
    ○○街146號，下稱系爭房屋）九六平方公尺，持分全部，
    辦理所有權移轉登記予被告壬○○、辛○○，再由被告壬○○、辛○○將上開房屋辦理所有權移轉登記予原告庚○○、
    甲○○二人共有，為無理由，應予駁回。
七、訴訟費用之負擔：民事訴訟法第78條，判決如主文。
中    華    民    國    97    年    8     月    8     日
                  民事第二庭  法  官  吳淑惠
以上正本係照原本作成。
如對本判決上訴，須於判決送達後20日內向本院提出上訴狀
中    華    民    國    97    年    8     月    11    日
                              書記官  蔡凱如


司法院資訊處製作；財團法人民間司法改革基金會備份。
